臺灣高雄地方法院民事判決　　　　　　　 93年度訴字第468號
原　　　告　積勝企業股份有限公司
法定代理人　甲○○
訴訟代理人　洪天慶律師
複代理人　　吳文豊　律師
被　　　告　中國石油股份有限公司煉製事業部大林煉油廠
法定代理人　乙○○
訴訟代理人　丙○○
訴訟代理人　陳妙泉律師
當事人間請求損害賠償事件，本院於民國94年11月2 日言詞辯論
終結，判決如下：
  主  文
原告之訴及假執行之聲請均駁回。
訴訟費用由原告負擔。
  事實及理由
一、本件原告主張：(一)被告就其廠內第22號、第23號水塔（下稱
    系爭22號水塔、系爭23號水塔）冷卻水處理藥劑請購案（編
    號T9C017）對外分2 段式開標，先由原告提出「大林煉油廠
    第22/23 號冷卻水塔處理藥劑建議書」（下稱系爭處理藥劑
    建議書）就在20個月之合約期間內提供防垢防蝕劑、分散劑
    、油污分散劑、非氧化型殺菌劑、溴鹽殺菌劑等藥劑於系爭
    22號及23號水塔使用提出方案說明，通過技術標後，原告於
    民國89年6 月8 日以新台幣（下同）3,324,620 元得標，原
    告隨即依約提供面額為499,000 元之台灣銀行股份有限公司
    高雄分行定存單（號碼0000000 號，下稱系爭定存單）為履
    約保證金，兩造間就上開編號T9C017冷卻水處理藥劑採購已
    成立合約（下稱系爭合約），依約「大林煉油廠22/23 號水
    塔冷卻水處理藥劑請購規範」（包括附件一、附件二、附件
    三，下稱系爭藥劑請購規範）及系爭處理藥劑建議書均為系
    爭合約之一部分。又原告除依約提供系爭定存單作為履約保
    證金外，並向訴外人台灣拿王股份有限公司（下稱拿王公司
    ）採購價值1,087,900 元之幫浦、自動監控系統等安裝於系
    爭22號、系爭23號水塔內，另依系爭藥劑請購規範之附件一
    「冷卻水塔處理藥劑供應商實驗室必備之分析設備」約定，
    於原告之實驗室內安置「導電度計」等十幾項機具，暨依系
    爭處理藥劑建議書於合約期間內提供防垢防蝕劑、分散劑、
    油污分散劑、非氧化型殺菌劑、溴鹽殺菌劑等藥劑於系爭第
    22號、第23號水塔使用，而被告亦依約以每一萬加崙循環水
    量所用之藥劑數量付費與原告。詎於90年9 月4 日被告所隸
    屬之煉製事業部以（90）煉行政90090999號書函通知原告稱
    於正常操作情況下，腐蝕試片腐蝕率測試結果累計已3 次超
    過合約標準，依系爭藥劑請購規範第9 項罰則B (4)終止合約
    並沒收履約保證金。惟原告認為被告終止系爭合約並非合法
    ，理由如下：(一)被告用以測試腐蝕率之碳鋼試片，在裝置測
    試前並未實際稱重，僅以進口碳鋼試片之原廠封袋上所標示
    之重量作為計算之基準，未依標準作業程序進行測試，其測
    試結果之數據當有失真、不公正之處。(二)依系爭藥劑請購規
    範及系爭處理藥劑建議書之約定，系爭22號水塔、系爭23號
    水塔之補充水應由被告提供工業用水，補充水水質之鈣硬度
    （Ca-H）需在180-250PPM內，但被告自90年6 月4 日至同年
    9 月21日所補充水水質之鈣硬度均低於180PPM，已違系爭合
    約之約定，致水質之腐蝕度相對提高，當然影響本件系爭23
    號水塔碳鋼腐蝕率之測試結果。(三)使用系爭23號水塔冷卻水
    之工廠在90年4 、5 月間曾經大修，留下大批鐵渣之類的雜
    物在系爭23號冷卻水系統內，致使沉澱阻塞系爭23號水塔之
    流管，故被告分別於90年7 月9 日、同年8 月8 日、同年
    8 月28日及同年9 月2 日因迴流管阻塞而進行清理，足見系
    爭23號水塔冷卻水系統迄至被告終止系爭合約之後，仍留有
    大批鐵渣，以致會有多次阻塞之情形發生，此與系爭23 號
    水塔在90年6 月22日、同年7 月23日、同年8 月28日之碳鋼
    腐蝕率不合格，有因果關係，非可歸責於原告。(四)因系爭23
    號水塔冷卻水之工廠在90年4 、5 月間曾經大修，留下大批
    鐵渣之類的雜物在系爭23號水塔冷卻水系統內，致使沉澱阻
    塞系爭23號水塔之散水盤上，被告曾二次派員清除散水盤，
    因系爭23號水塔之「旁流過濾器」流量過小，無法全部濾除
    冷卻水系統內之鐵渣等雜物，以致系爭23號水塔冷卻水內因
    有鐵渣雜物沖蝕迴水管內之碳鋼試片，導致該試片重量減少
    ，致誤認其碳鋼腐蝕率增加，迭經原告多次提醒被告改善，
    被告均置之不理。被告終止系爭合約不合法，其沒收原告之
    履約保證金499,000 元，亦於法不合，依「中國石油股份有
    限公司大林煉油廠財物採購投標須知」（下稱系爭採購投標
    須知）第57條第1 項之規定返還予原告；又被告終止系爭合
    約前即90年7 月10日至同年8 月底未曾向原告請購藥劑，且
    於90年8 月初即已屬意由中國石油股份有限公司之煉研所接
    替原告工作，原告已無法繼續履行系爭合約至期滿日即91年
    5 月，此係因可歸責於被告之事由致給付不能，原告自可依
    民法第226 條第1 項規定請求被告賠償下列損害：(一)原告為
    履行本件系爭合約，向拿王公司購買價值1,087,900 元之PU
    MP十台、冷卻水塔自動監控系統二式、測試管二支安裝於系
    爭22號及23號水塔內，因被告非法終止系爭合約而拆除拿回
    ，但已形同無用，原告受有購買上開配備之損失1,087, 900
    元。(二)系爭合約期間為20個月，原告本可履約至91年5 月份
    ，自被告於90年9 月4 日終止系爭合約起至91年5 月止，原
    告尚有9 個月之預期利益即於扣去藥劑原料成本後之毛利98
    8,505 元。再者，如認被告終止系爭合約合法，則依系爭採
    購投標須知第58條第6 項約定：因可歸責於得標廠商之事由
    ，致終止合約者，其所繳納之履約保證金，依其情形不宜全
    部不予發還者，得一部不予發還，本件原告已履約11個月，
    尚有9 個月未履約，被告將履約保證金499,000 元全額沒收
    ，有失之過高、衡平之處，應按原告履約期間之比例，發還
    274,450 元（490,000x11/20 =274,450）。求為判決：(一)先
    位聲明部分：(1)被告應返還面額499,000 元之系爭定存單予
    原告，及給付原告2,076,405 元暨自起訴狀送達翌日起至清
    償日止按年息5%計算之利息。(2)訴訟費用由被告負擔。(3)請
    准供現金或等值之華南銀行高雄博愛分行可轉讓無記名定期
    存款單為擔保，宣告假執行。(二)備位聲明部分：(1)被告應給
    付原告274,450 元及自起訴狀送達翌日起至清償日止，按年
    息5%計算之利息。(2)訴訟費用由被告負擔。(3)請准供現金或
    等值或華南銀行高雄博愛分行可轉讓無記名定期存款單為擔
    保，宣告假執行。
二、被告則以：(一)使用碳鋼試片並無如原告所稱應依標準作業程
    序進行。被告所使用之碳鋼試片為進口貨，每片上面均有標
    示編號及重量，被告係將碳鋼試片連同原廠包裝一併將予原
    告按裝，系爭22號及23號水塔藥劑均為原告提供，在90 年5
    月至90年8 月期間，3 次碳鋼腐蝕率測試期間，系爭22 號
    水塔3 次碳鋼腐蝕率測試值分別為0.95MPY 、1.66MPY 、0.
    59 MPY皆合格，系爭23號水塔3 次碳鋼腐蝕率測試值則分別
    為3.58MPY 、3.78MPY 、2.20MPY 皆不合格，然系爭22號及
    23號水塔碳鋼腐蝕率測試所使用之碳鋼試片皆為同廠牌之碳
    鋼試片，系爭22號水塔均低於2.0MPY合格，而系爭23號水塔
    卻都不合格，足見系爭23號水塔3 次碳鋼腐蝕率不合格，與
    碳鋼試片之重量無關。(二)系爭22號及23號水塔冷卻水塔補充
    水鈣硬度會隨季節變化而有所差異，系爭藥劑請購規範所列
    之數值僅供參考，原告仍應就實際情形進行了解，隨時依狀
    況，調整藥劑。又冷卻水處理方案中的水質控制主要是以循
    環水為主，由原告所提出之水質分析報告可看出系爭23號水
    塔循環水的鈣硬度都在800ppm以上，與所原告之建議水質相
    近。何況由系爭22號水塔循環水中之鈣硬度還比系爭23號水
    塔為低，但腐蝕率卻達系爭合約標準，顯見補充水之鈣硬度
    高低與系爭23號水塔之碳鋼腐蝕率連續超過標準無關。(三)使
    用系爭23號水塔冷卻水之工廠雖於90年4 、5 月大修而留下
    鐵屑，但已清理完畢，故此鐵屑與系爭23號水塔之碳鋼腐蝕
    率不合格無因果關係，何況系爭23號水塔自90年4 月16日為
    配合工廠大修而停機清理，至同年5 月5 日開始運轉循環。
    同年5 月9 日原告即依合約執行所謂「前處理」，於同年5
    月14日因阻塞清理鐵屑，並已清理完畢，於同年5 月22日再
    重新安裝新碳鋼試片，至同年6 月22日拆碳鋼試片，其碳鋼
    腐蝕率不合格；嗣於同年6 月22日及同年7 月23日更新碳鋼
    試片，惟其碳鋼腐蝕率仍均不合格，足見系爭23號水塔之碳
    鋼腐蝕率連續超過標準與90年4 月、5 月大修及鐵屑無因果
    關係。(四)系爭合約並無涉及旁流過濾器設備之操作，原告一
    昧地歸咎於旁流過濾器，如旁流過濾器與腐蝕率高低有關，
    則何以依水質化驗結果報告資料顯示於腐蝕率正常期間即90
    年1 月、2 月、3 月之濁度會比腐蝕率不正常期間即90年6
    月、7 月、8 月之濁度略高些，且於90年6 月、7 月、8 月
    間系爭22號水塔之濁度均高於系爭23號水塔之濁度，反而系
    爭22號水塔之碳鋼腐蝕度仍在標準範圍內，系爭23號水塔之
    碳鋼腐蝕度較高、不合洛，足見碳鋼腐蝕率高低與旁流過濾
    器操作與否並無關聯。故被告以90年6 月、7 月、8 月間系
    爭23號水塔之碳鋼腐蝕率均超高2MPY，累計達3 次為由，按
    系爭藥劑請購規範第9 項罰則B (4)終止系爭合約並沒收履約
    保證金，於法尚無不合等語置辯。答辯聲明求為判決：(一)原
    告之訴駁回。(二)訴訟費用由被告負擔。(三)如受不利判決，願
    供擔保請准宣告免為假執行。
三、兩造就下列事項不爭執，自堪認屬實：(一)被告就其廠內系爭
    22號及23號水塔冷卻水處理藥劑請購案（編號T9C017）對外
    分2 段式開標，先由原告提出系爭處理藥劑建議書，通過技
    術標後，於89年6 月8 日以3,324,620 元得標，原告隨即依
    約提供系爭定存單作為履約保證金，兩造間就上開冷卻水處
    理藥劑採購已成立系爭合約。系爭藥劑請購規範及系爭處理
    藥劑建議書均為系爭合約之一部分。依系爭藥劑請購規範第
    9 項罰則B (4)規定，在合約期間於正常操作情況下，腐蝕率
    超過2MPY累計3 次或超過4MPY累計2 次，被告即得終止系爭
    合約並沒收履約保證金。並有系爭藥劑請購規範及系爭處理
    藥劑建議書在卷可參（見卷第17至38頁）。(二)測試系爭22號
    及23號水塔腐蝕率之碳鋼試片，是被告向美商金屬樣品公司
    購買進口後，連同原廠包裝一併交由原告會同被告按裝在上
    開水塔，在發生本件系爭23號水塔腐蝕率過高之前，原告未
    曾質疑碳鋼試片之重量，及要求被告於按裝碳鋼試片前應依
    按標準程序處理即清洗、烘乾及秤重之程序處理。(三)依系爭
    合約之約定，上開水塔之補充水應由被告提供，但處理藥劑
    則由原告添加，且原告應每週做2 次水質檢測。(四)系爭23號
    水塔之碳鋼腐蝕率於90年6 月、7 月、8 月分別為3.58MPY
    、3.78MPY 、2.2MPY，故被告於90年9 月4 日以碳鋼腐蝕率
    測試結果累計已3 次超過合約標準2MPY，依系爭藥劑請購規
    範第9 項罰則B (4)終止合約並沒收履約保證金，並有腐蝕率
    記錄表及被告致原告函在卷可稽（見卷第43頁背面、41頁）
    。(五)使用系爭23號水塔冷卻水之工廠於90年4 、5 月大修。
    (六)依系爭藥劑請購規範1.記載補充水質碳硬度為180PPM至25
    0PPM。依系爭處理藥劑建議書陸、水質控制4.鈣硬度700PPM
    至750PPM，有系爭藥劑請購規範及系爭處理藥劑建議書在卷
    可參（見卷第17頁、第38背面）。
四、兩造爭執事項：(一)系爭23號水塔於90年6 月、7 月、8 月之
    碳鋼腐蝕率超過系爭合約之標準2MPY，與碳鋼試片之重量、
    被告所提供之補充水水質、使用系爭23號水塔冷卻水之工廠
    因於90年4 、5 月大修而留下鐵渣雜物、及旁流過濾器能否
    正常操作有無關係? 是否可歸責於被告? 被告終止系爭合約
    是否合法? (二)原告請求被告按其已履約之月數比例發還部分
    履約保證金，有無理由？茲分述如下：
（一）系爭23號水塔於90年6 月、7 月、8 月之碳鋼腐蝕率超過
      系爭合約之標準2MPY，與碳鋼試片之重量、被告所提供之
      補充水水質、使用系爭23號水塔冷卻水之工廠因於90年4
      、5 月大修而留下鐵渣雜物、及旁流過濾器能否正常操作
      有無關係? 是否可歸責於被告? 被告終止系爭合約是否合
      法?
  1.關於碳鋼試片之重量部分，查：
    (1)依系爭藥劑請購規範第2.項第a 款約定「腐蝕率: 碳鋼為
      2.0MPY以下。銅為0.3MPY以下『（以本廠（即指被告）試
      驗為準）』」，有該藥劑請購規範在卷可稽（見卷第17頁
      背面），故本件碳鋼試片腐蝕率應以被告之試驗為準，而
      原告在投標前及得標後均無異議，自應仍以上開規範為準
      ，故原告主張被告未依標準作業程序云云，不足採信。
    (2)原告主張依美商巴可門公司試片測試標準作業手冊所載，
      碳鋼試片在作測試之前，須經清潔後秤重之準備程序，而
      不能以碳鋼試片包裝所標示之重量為準云云。查，依財團
      法人台灣經濟發展研究院致本院函稱：在執行碳鋼試片之
      安裝過程中，雖有測試時所須注意的安全性、精確性等問
      題，但卻未必均會存在於固定之標準作業程序，同類型但
      不同的試片產品間往往存在著差異，亦即試片測試往往都
      有幾個一定需要注意的步驟或概念，而這些概念在不同的
      試片間有時會以不同之步驟順序呈現，往往須視不同標的
      、環境、與試片產品之個別設計而有不同之處理程序。所
      謂「清洗、烘乾與秤重後，再行安裝」程序之必要與否須
      視測試之標的、方法與產品本身之設計為何而決定等情，
      有上開研究院致本院函在卷可稽（見卷第269 、270 頁）
      ，而原告所提出之試片測試標準作業手冊係「美商巴門可
      公司」之測試標準，與被告所購買進口之碳鋼試片係「美
      商金屬樣品公司」所生產者不同，尚難以「美商巴門可公
      司」之測試標準規範「美商金屬樣品公司」所生產之碳鋼
      試片，而認被告使用「美商金屬樣品公司」所生產之碳鋼
      試片亦應依上開「美商巴門可公司」所制定之標準作業手
      冊所規定之程序處理。何況碳鋼試片係被告連同原廠包裝
      一併交付予原告按裝，如原告認按裝程序未按標準作業程
      序操作，何以自始未向被告提出質疑及要求? 故原告之上
      開主張，不足採信。
    (3)原告主張被告未依標準作業程序將碳鋼試片氧化部分清除
      ，逕將碳鋼試片裝入迴水管內，以其包裝標示之重量減去
      測試後碳鋼試片重量之差值，據以計算系爭23號水塔之碳
      鋼腐蝕率，即有違誤之處，且依被告所提之「試片標示值
      與實測值之比較表」（即卷第69頁表)所 示，其中試片編
      號X706 5、X7067 至X7070 之「實測值」均大於其「標示
      值」，表示該等碳鋼試片已有氧化、腐蝕現象云云，為被
      告所否認。查，依上開被告所提出之「試片標示值與實測
      值之比較表」觀之，「實測值」雖均大於其「標示值」，
      然其誤差極微，尚難因此即認被告所購買進口之碳鋼試片
      均已有氧化、腐蝕現象，此外，原告又未能舉證明被告所
      使用之碳鋼試片有氧化、腐蝕現象，故其上開主張，不足
      採信。
    (4)系爭22號及23號水塔冷卻水藥劑為原告提供，在90年1 月
      腐蝕率測試結果，系爭22號水塔碳鋼腐蝕率為2.44MPY 不
      合格，而系爭23號水塔碳鋼腐蝕率為0.31MPY 合格，在90
      年6 月至90年8 月間3 次碳鋼腐蝕率測試期間，系爭22號
      水塔三次碳鋼腐蝕率分別為0.95MPY 、1.66MPY 、0.59MP
      Y 皆合格，而系爭23號水塔三次碳鋼腐蝕率分別為3.58MP
      Y 、3.78MPY 、2.20MPY 皆不合格等情，有系爭22號及23
      號水塔腐蝕率記錄表（見卷第43頁背面）為證。然系爭22
      號及23號水塔碳鋼腐蝕率測試所使用之碳鋼試片皆為同廠
      牌之碳鋼試片，在90年1 月測試時，系爭23號水塔均低於
      2.0MPY合格，而22號水塔卻不合格；在90年6 月至90年8
      月測試時，系爭22號水塔均低於2.0MPY合格，而23號水塔
      卻都不合格，故碳鋼腐蝕率之高低與碳鋼試片重之量量並
      非有絕對的關係，否則，果如原告所稱系爭23號水塔在90
      年6 月至90年8 月測試時，其碳鋼腐蝕率不合格係碳鋼試
      片重量問題，則何以使用完全相同之碳鋼試片測試之系爭
      22號水塔，其碳鋼腐蝕率卻合格？故原告主張被告用以測
      試腐蝕率之碳鋼試片，在裝置測試前並未實際稱重，僅以
      進口包裝袋上所標示之重量作為計算之基準，顯非依標準
      作業程序進行測試，且碳鋼試片從購入到使用之期間長短
      不一，其因受空氣溼度而氧化之程度自亦有所不同，被告
      未將碳鋼試片氧化部分清除，逕將碳鋼試片裝入迴水管內
      ，以其「標示值」減去測試後碳鋼試片重量之差值，據以
      計算系爭23號水塔之碳鋼腐蝕率，其測試結果之數據當有
      失真、不公正之處云云，無足取。
  2.關於補充水水質部分：
　　(1)查，依系爭藥劑請購規範及系爭處理藥劑建議書規定，系
      爭22號及23號水塔之補充水水質應為工業用水，其補充水
      水質之鈣硬度（Ca-H）需在180-250PPM內。被告自90年6
      月4 日至同年9 月21日所提供之補充水鈣硬度大多均低於
      180PPM等情，有系爭藥劑請購規範、系爭處理藥劑建議書
      及水質分析報告書在卷可證（見卷第17頁、35頁背面、第
      89至129 頁），且為被告所不爭執，固堪認屬實。惟依系
      爭處理藥劑建議書肆、水質控制4.鈣硬度（Ca-H）：700-
      750PPM（見卷第38頁背面）之記載，可知系爭22號及23號
      水塔冷卻水水質之鈣硬度控制在700-750PPM，當可控制其
      碳鋼腐蝕率。又依系爭藥劑請購規範規定，系爭22號及23
      號水塔冷卻水是循環水（見卷17頁），故縱然被告所提供
      之補充水水質鈣硬度未達約定之180-250PPM，但祇要系爭
      22號及23號水塔冷卻水之鈣硬度達約定之700-750PPM標準
      ，當不致影響其碳鋼腐蝕率。
    (2)次查，依原告所提出之90年6 月4日 至同年9 月21日水質
      分析報告書記載，補充水水質之鈣硬度雖未達約定之180-
      250PPM標準，然系爭23號水塔冷卻水之鈣硬度均達約定之
      700-750PPM標準。準此，系爭23號水塔冷卻水之鈣硬度既
      均達約定之700-750PPM標準，依上開所述，當不致影響系
      爭23號水塔碳鋼腐蝕率之測試。是原告主張依系爭合約之
      約定，系爭23號水塔補充水水質之鈣硬度（Ca-H）需在18
      0-250PPM範圍內，但被告自90年6 月4 日至同年9 月21日
      所提供之補充水水質鈣硬度均低於180PPM，已違系爭合約
      之約定，致水質之碳鋼腐蝕度相對提高，當然影響測試之
      結果，系爭23號水塔碳鋼腐蝕率因而提高云云，不足取。
  3.關於使用系爭23號水塔冷卻水之工廠因於90年4 、5 月大修
    而留下鐵渣雜物、及旁流過濾器能否正常操作部分：
　　(1)查，使用系爭23號水塔冷卻水之工廠於90年4 、5 月大修
  　　，遺留鐵屑乙節，為兩造不爭執，固堪認屬實，惟被告辯
      稱：其已於90年5 月14日清理完畢等語，核與證人即原告
      之受僱人丁○○證稱：被告有派人上去系爭23號水塔清理
      鐵屑等情相符，並有記錄表在卷可參（見卷239 頁），足
      證原告於上開工廠大修後，確有派人清理遺留鐵屑。又原
      告主張被告未將鐵屑清理完畢云云，為被告所否認，證人
      丁○○雖證稱：仍有一些鐵屑未清除，會慢慢沖回來云云
      ，惟此乃其個人之推測，並非親眼目睹系爭23號水塔仍殘
      留有鐵屑，何況其受僱於原告，其證詞不免偏頗，尚不足
      採信。此外，原告未能舉證證明系爭23號水塔經清理後，
      仍殘留有鐵屑，故其主張因殘留有鐵屑，致系爭23號水塔
      之碳鋼腐蝕率不合格云云，不足採信。
    (2)又原告主張依系爭23號水塔維修紀錄表記載，於90年7 月
      9 日、同年8 月8 日、同年8 月28日及同年9 月2 日該水
      塔均因旁流過濾器迴流管阻塞而需清理，足見系爭23號水
　　　塔冷卻水系統迄至被告終止系爭合約後，仍留有大批鐵渣
　　　，以致發生多次阻塞之情形，足見使用系爭23號水塔之工
　　　廠大修，於冷卻水系統內留下大批鐵渣致阻塞，造成系爭
  　　23號水塔在90年6 月22日、7 月23日、8 月28日之碳鋼腐
  　  蝕率不合格，兩者間有因果關係，不可歸責於原告云云。
      查，依系爭23號水塔維修紀錄表僅記載於90年7 月9 日、
      同年8 月8 日、同年8 月28日及同年9 月2 日「回流管阻
      塞清理」，並未記載係因留有大批鐵渣致迴流管阻塞而需
      清理，亦未記載該迴流管阻塞，會造成碳鋼腐蝕率不合格
      ，有水塔維修紀錄表在卷可稽（見卷239 、240 頁），故
      原告之上開主張，不足採信。
    (3)次查，被告於90年7 月26日以系爭23號水塔之90年6 月份
      碳鋼腐蝕率超過合約標準，而對原告科處罰款即扣履約保
      證金1/10，原告未異議等情，有被告所提出之備忘錄在卷
      可參（見卷第236 頁），且為原告所不爭執，堪認屬實。
      是果如原告所稱，上開腐蝕率超過合約標準係因使用系爭
      23 號 水塔冷卻水之工廠於90年4 、5 月大修留下鐵渣雜
      物所致，非可歸責於原告，則何以原告於當時，未對上開
      科處罰款提出異議? 此與常情有違，足見上開系爭23號水
      塔碳鋼腐蝕率超過合約標準，與上開工廠大修無關。
    (4)按旁流過濾器係系爭水塔節水設備之一，主要功能是為過
      濾循環水中懸浮物，以降低濁度，通常銹渣等大顆粒雜物
      會在第一道攔截網、第二道沉澱池及第三道攔截網去除，
      不會跑到旁流過濾器。查，依被告所提出之系爭22及23號
      水塔冷卻水89年10月至90年8 月之濁度表觀之，系爭23號
      水塔於腐蝕率正常期間90年1 至3 月之濁度高於腐蝕率不
      正常期間90年6 至8 月之濁度，有該表在卷可稽（見卷第
      73頁），又果如原告所主張使用系爭23號水塔之工廠於90
      年4 、5 月大修後，留下鐵渣，被告雖然有清理，但未清
      理乾淨，旁流過濾器被阻塞，未能發揮過濾鐵渣應有之功
      能，致系爭23號水塔於90年6 月至8 月之碳鋼腐蝕率超過
      合約標準，則何以90年3 月至同年8 月濁度均較系爭23號
      水塔高之系爭22號水塔之碳鋼腐蝕率仍在合約標準範圍內
      ? 反而濁度較低之系爭23號水塔之碳鋼腐蝕率較高、不合
      格，足證碳鋼腐蝕率高低與旁流過濾器操作正常與否並無
      關係，且依前所述，原告並未能證明系爭23號水塔尚殘留
      有鐵渣，及旁流過濾器有被鐵渣阻塞，未能發揮功能之情
      形，故其上開主張，無足取。
  4.綜上，系爭23號水塔於90年6 月至8 月之碳鋼腐蝕率累計超
    過合約標準2MPY3 次，均應可歸責於原告而非被告，則被告
    依系爭藥劑請購規範第9 項罰則B (4)之約定，於90年9 月4
    日終止系爭合約並沒收履約保證金，於法尚無不合。系爭合
    約經被告合法終止後，原告自無繼續履約之權利及義務，故
    原告請求返還面額49萬9 千元之系爭定存單，及賠償其向訴
    外人拿王公司採購之費用1,087,900 元、9 個月之預期利益
    988,505 元暨其利息，均不予准許。
（二）原告請求被告按其已履約之月數比例發還部分履約保證金
      ，有無理由？
  1.按系爭採購投標須知第58條雖規定：「得標商有下列情形之
    一，其所繳納之履約保證金及其孳息得不予發還。其情形不
    宜全部不予發還者，得一部不予發還：．．．(六)因可歸責於
    得標廠商之事由，致終止或解除合約者。．．．」，依此規
    定，履約保證金原則上不發還，僅在例外之情形下，始為一
    部分發還，至於有無「不宜」全部不予發還之情形，仍應由
    被告審酌認定。又依兩造所簽立之系爭藥劑請購規範第9 項
    罰則B (4)之約定，在合約期間於正常操作情況下，腐蝕率超
    過2MPY累計3 次或超4MPY累計2 次，被告即得終止合約並沒
    收履約保證金，則無「不宜全部不予發還者，得一部不予發
    還」之規定。足見在可歸責於原告事由，致碳鋼腐蝕率未達
    到系爭合約標準，被告終止系爭合約時，應非屬「不宜」全
    部不予發還之情形，故被告辯稱：履約保證金全部或一部不
    予發還，係由伊審酌，本件終止系爭合約事由均應可歸責於
    原告所致，自無不宜全部不予發還之情形等語，尚堪採信。
    原告主張其已履約11個月，尚有9 個月未履約，被告將履約
    保證金499,000 元全額沒收，有失之過高、衡平之處，依系
    爭採購投標須知第58條規定，應按原告履約期間之比例，發
    還274,450 元（490,000x11/20 =274,450）云云，不足採信
    。
五、綜上所述，原告以被告解約不合法為由，先位之訴依系爭採
    購投標須知第57條第1 項及依民法第226 條第1 項，請求被
    告返還面額499,000 千元之系爭定存單，及賠償2,076,405
    元並自起訴狀送達翌日起至清償日止按年息5%計算之利息；
    備位之訴請求被告返還部分履約保證金274,450 元及自起訴
    狀送達翌日起至清償日止，按年息5%計算之利息，均無理由
    ，應予駁回。原告之訴既經駁回，其假執行之聲請，因訴之
    駁回而失所依附，應併予駁回。
六、本件事證已臻明確，兩造其餘攻擊防禦方法於判決結果不生
    影響，故不再一一論述，併此明。
七、結論：本件原告之訴，為無理由，並依民事訴訟法第78條，
    判決如主文。
中　　華　　民　　國　　94　　年　　11　　月　　16　　日
                      民事第二庭法　官　鄭月霞
正本係照原本作成。
如對本判決上訴，須於判決送達後20日內向本院提出上訴狀。
中　　華　　民　　國　　94　　年　　11　　月　　16　　日
                                書記官　余幼芳
